【裁判字號】    98,台上,1306
【裁判日期】    980723
【裁判案由】    請求確認契約關係不存在
【裁判全文】
最高法院民事判決            九十八年度台上字第一三○六號
上  訴  人  銳得建設股份有限公司
法定代理人  巳 ○ ○
訴訟代理人  毛 國 樑律師
上  訴  人  甲 ○ ○
訴訟代理人  邱 景 睿律師
被 上訴 人  乙 ○ ○
            丁 ○ ○
            卯 ○ ○
            己 ○ ○
            丙 ○ ○
            子 ○ ○
            庚○○○
            辛 ○ ○
            壬 ○ ○
            癸 ○ ○
            戊 ○ ○
            丑 ○ ○
            寅 ○ ○
            辰○○○
共      同
訴訟代理人  黃 照 律師
上列當事人間請求確認契約關係不存在事件，上訴人對於中華民
國九十七年三月十日台灣高等法院第二審判決（九十六年度上字
第九六九號），提起上訴，本院判決如下：
    主  文
原判決廢棄，發回台灣高等法院。
    理  由
本件被上訴人主張：上訴人於民國八十二年一月至三月間，分別
與伊等或伊等之被繼承人簽立合建契約書（下稱系爭契約），約
定由伊等或伊等之被繼承人提供如第一審判決附表（下稱附表）
一所示土地（下稱系爭土地），併同附表二所示地主提供之土地
，即以台北市○○區○○段二小段三八三至四二三地號共三十七
筆土地（下稱系爭三十七筆土地）為合建基地，交由上訴人統籌
辦理市地重劃為一宗完整基地興建七層大樓。詎上訴人未依約與
附表二所示地主簽約，經伊等定期催告後，未獲置理，伊等自得
依民法第二百五十四條規定解除系爭契約。又上訴人雖於八十二
年十二月十八日申請重劃，並經台北市政府同意後，由甲○○擔
任重劃會會長，惟因遭檢舉簽到簿不實，業經台北市政府於八十
八年七月十九日解散該重劃會，並於九十六年六月間完成公辦市
地重劃，將系爭三十七筆土地合併為乙筆，則上訴人因可歸責於
己之事由，致所負自辦市地重劃之義務給付不能，伊等依民法第
二百五十六條規定，亦得解除系爭契約。且上訴人未於重劃後二
個月內申請建照，違反合建契約第十條約定，經伊等於九十七年
十二月二十四日催告上訴人於三十日內履約，否則解約，上訴人
於催告期限屆滿仍未履約，系爭契約亦已解除等情。求為確認兩
造間就附表一所示合建契約關係不存在之判決。
上訴人則以：依系爭契約第一條記載，伊僅需與重劃區內土地面
積過半數且人數過半數之地主簽約，並無與附表二全部地主簽約
之義務。又伊縱負有自辦市地重劃之義務，惟系爭土地業經台北
市政府完成公辦市地重劃，伊仍得依約履行興建房屋義務，並無
給付不能之情形。且被上訴人雖依系爭契約第十條第三款約定催
告伊履約，惟其應先履行提供更新同意書及土地使用同意書與伊
申請建照之給付義務等語，資為抗辯。
原審維持第一審所為上訴人敗訴之判決，並駁回其上訴，係以：
被上訴人係各自提供名下土地，個別與上訴人簽訂系爭契約，契
約雖將附表二所示地主列入合建土地提供人、重劃與分配基準，
僅係估算最大合建範圍，期待附表二所示地主加入合建，參以契
約第一條記載建築面積以實際簽約人之總面積為準等語，可見上
訴人並無與附表二所示地主簽訂合建契約之義務。被上訴人以上
訴人未與該等地主簽約，經催告後仍未履行，主張得依民法第二
百五十四條規定解除契約，自屬無據。又上訴人依系爭契約第一
條後段、第七條第一、二款約定，固有自辦市地重劃義務，且上
訴人亦於八十二年十二月十八日申請重劃，並經台北市政府八十
三年一月十七日同意，惟上訴人甲○○擔任重劃會理事長後，因
土地所有權人陳情簽到簿不實，經台北市政府於八十八年七月十
九日解散上開重劃會，嗣擬定系爭土地與鄰地公辦市地重劃程序
，於九十五年十一月二十一日通知被上訴人重劃土地分配結果，
系爭土地被合併於台北市○○區○○段二小段八六二地號土地，
被上訴人於九十六年六月間，已登記為該地號土地共有人。則公
辦市地重劃程序業已完成，上訴人毋須再為履行自辦市地重劃義
務，被上訴人以上訴人給付不能，依民法第二百五十六條規定解
除系爭契約，亦非適法。再者，系爭土地既於九十六年六月間完
成重劃，依系爭契約第十條第二款約定，上訴人至遲應於重劃後
二個月內即同年八月申請建築執照，並在領得執照後六百日內完
成七層房屋興建工程，被上訴人已依契約第十條第三款約定於九
十七年十二月二十四日以書狀催告上訴人於三十日內履行上開義
務，否則解約，上訴人逾期仍未能履行，系爭契約業經解除。從
而，被上訴人訴請確認兩造間就附表一所示合建契約關係不存在
，洵屬正當，應予准許等詞，為其判斷之基礎。
惟查上訴人於被上訴人依系爭契約第十條第三款約定催告其履約
後，已抗辯被上訴人有提供更新同意書及土地使用同意書與伊申
請建照之先為給付義務等語（見原審卷第二四○頁）。攸關被上
訴人得否以上訴人未依限申請建築執照及興建房屋為由解除系爭
契約，係屬重要之防禦方法，原審恝置不論，已嫌疏略。次查被
上訴人九十七年十二月二十四日書狀記載：「被上訴人依契約條
款（即系爭契約第十條第三款）以本書面催告上訴人，請依契約
進行及完成重劃程序及興建七層大樓工程，如經催告達三十日仍
未積極復工者，將依違約論，並解除契約，…」等語（見原審卷
第三四一頁）。僅在定期催告上訴人履行契約，上訴人屆期未履
行時，被上訴人始取得解除權，被上訴人如欲行使解除權，仍須
另以意思表示向上訴人為之，非謂催告期滿，契約當然解除。原
審徒以上訴人逾期仍未能履行，即認系爭契約業已解除，並有可
議。上訴論旨，指摘原判決違背法令，求予廢棄，為有理由。
據上論結，本件上訴為有理由。依民事訴訟法第四百七十七條第
一項、第四百七十八條第二項，判決如主文。
中    華    民    國  九十八  年    七    月  二十三  日
                      最高法院民事第六庭
                          審判長法官  劉  福  來
                                法官  陳  國  禎
                                法官  陳  重  瑜
                                法官  吳  麗  女
                                法官  簡  清  忠
      本件正本證明與原本無異
                                      書  記  官
中    華    民    國  九十八  年    八    月    四    日
                                                      ｍ


司法院資訊處製作；財團法人民間司法改革基金會備份。
